【裁判字號】    90,上易,1180
【裁判日期】    900829
【裁判案由】    詐欺
【裁判全文】
臺灣高等法院高雄分院刑事判決                    九十年度上易字第一一八號
    上  訴  人  台灣高雄地方法院檢察署檢察官
    被      告  甲○○
右上訴人因被告詐欺案件，不服臺灣高雄地方法院八十九年度易字第四０八五號中華
民國九十年五月十七日第一審判決（起訴案號：臺灣高雄地方法院檢察署八十八年度
調偵字第六九號），提起上訴，本院判決如左：
      主  文
上訴駁回。
      理  由
一、公訴意旨略以：被告甲○○為高雄市「豪炬保養廠」負責人，明知其已無支付能
    力，竟意圖為自己不法所有，於民國八十七年六月底，以需生意週轉，要以其母
    親之不動產向銀行貸款清償為詞，向告訴人乙○○詐借新台幣（以下同）一百四
    十五萬元，使乙○○陷於錯誤而交付一百四十五萬元；惟嗣後被告未向銀行申請
    抵押貸款，亦未還款，告訴人始知受騙，因認被告涉有詐欺犯嫌。
二、按犯罪事實應依證據認定之，無證據不得推定其犯罪事實，又不能証明被告犯罪
    者，應諭知被告無罪之判決，刑事訴訟法第一百五十四條、第三百零一條第一項
    定有明文。又按刑法第三百三十九條第一項詐欺罪之成立，以意圖為自己或第三
    人不法所有，以詐術使人將本人或第三人之物交付為要件。所謂以詐術使人交付
    ，必須被詐欺人因詐術而陷於錯誤，若其所用方法，不能認為詐術亦不致使人陷
    於錯誤，即不構成犯罪，最高法院四十六年臺上字第二六０號著有判例。是詐欺
    罪之成立，必須行為人自始基於不法所有之意圖，惟未依債務本旨履行給付之情
    形，在一般社會經驗上合理原因非一，其或因不可歸責之事由無法給付，或因財
    產、信用狀況緊縮而無力給付，甚至是於債之關係成立後，始行惡意遲延給付，
    俱有可能，非必出於自始無意給付之財產犯罪一端，是尚難僅以單純債務不履行
    之狀態，推定被告自始具有詐欺之意圖。
三、公訴人認被告涉有詐欺罪嫌，係以告訴人之指述，及其所提出之本票影本多紙、
    切結書、抵押權塗銷同意書為其論據。惟訊據被告堅決否認有詐欺犯行，辯稱：
    「伊和乙○○原係生意往來關係，之前曾多次向他借錢周轉，均有借有還，這次
    借款伊也有向乙○○說保養廠經營困難，但並沒有說已拿伊媽媽不動產去辦貸款
    。後來因伊收的客票退票、客戶欠修理費，保養廠才結束營業，以三十萬元盤給
    伊欠錢的車行。伊並不是詐欺」等語。經查：
  (一)、本件被告於向告訴人借一百四十五萬元款項前之八十七年四月間，告訴人曾經
      由被告保養廠之員工得知，被告因保養廠營運困難未發放員工薪水，乃主動詢
      問被告，經被告據實以告因週轉不靈，告訴人乃借款四十五萬元與被告，後來
      被告僅清償八萬元，尚欠三十七萬元未還，此經告訴人在告訴狀述明並在原審
      查中陳述在卷（此部分亦據告訴人提出告訴，惟公訴人並未就此部分提起公訴
      或為不起訴處分），而在此前債務未清償下，告訴人又陸續出借共計一百四十
      五萬元與被告（即本件告訴內容），經原審於九十年四月四日審理時質以：「
      你不知被告經濟情況不好？為何還借他？」，告訴人答以：「知道。因被告營
      運正常。」等語，再參酌告訴人於八十九年十月四日原審調查時供稱：「被告
      說營運有問題，叫伊幫忙渡過，伊等是鄰居，被告生意很好，而且伊車讓被告
      修，一個月有十多萬元」等語，於八十九年十二月二十日原審調查時亦供稱：
      「那時被告向伊稱週轉不靈，是因為他媽媽拿錢給他開工廠，因和他父親不合
      ，故把資金收回，所以週轉不靈，請伊幫忙，他要回去和他媽媽溝通，去辦貸
      款出來，讓他繼續營運。這是被告向伊借一百四十五萬元時說的」，顯見被告
      向告訴人借款時，並未隱瞞經濟情況不佳之事實，告訴人對被告係因營運有問
      題周轉困難始向其借款之狀況亦暸解之情形下借款予被告。
  (二)、告訴人於告訴狀及原審調查、審理中一再指述：係因被告於借款時，稱其母之
      不動產已在辦理貸款中，始出借款項等語，惟被告堅決否認，並以伊是借款後
      為償還借款，本擬用伊母親之不動產辦理抵押貸款還債，並非借款時就以此為
      理由向告訴人借款等語置辯，況且由告訴人在原審中之指訴稱：「他（指被告
      ）說要回去和他媽媽溝通，去辦貸款出來，讓他繼續營運」、「借款時，被告
      說他會回去和他媽媽溝通，貸款還伊錢」等語，均並未指訴被告有以其母之不
      動產將可辦理貸得款項為藉詞，告訴人始願借款給被告等情。再者，參酌告訴
      人就被告提出抵押權塗銷同意書之時間，在告訴狀中記載為八十七年十月底，
      原審調查、審理時，分別供稱是八十七年九月間、十月底，無論九月或十月均
      已在告訴人借款與被告之後等情以觀，顯見被告並非持抵押權塗銷同意書向告
      訴人借款，亦非向被告詐稱其母之不動產已辦理貸款（如借款時已經由被告之
      母不動產辦理抵押貸得款項，被告豈須再向告訴人借款），亦未保證可以其母
      之不動產辦理貸款清償告訴人為理由向告訴人借款，告訴人出借款項與被告，
      自非係因被告稱已將其母之不動產辦理貸款所致。綜上所述，堪認被告向告訴
      人借款並未對告訴人施用任何詐術，告訴人復非因陷於錯誤之認知方將錢借予
      被告。至於告訴人所請求訊問之證人呂建新於偵查中證稱：「被告說他母親可
      以去貸款，就可以還告訴人」等語，亦未能證明被告有如告訴人所指述詐稱已
      辦理貸款以取信告訴人等情，復與告訴人前開供述不符，自難為被告不利之認
      定。又告訴人質疑被告於八十七年八月間將保養廠無償讓與某車行，惟此為被
      告所否認，且係在本件借款時間之後，自與被告是否涉詐欺罪嫌無涉，併明
      之。
  綜上論述研判，被告向告訴人借款時，並未隱瞞保養廠之營運及其經濟狀況，告訴
  人就被告經濟情況不佳之事實亦知悉，又被告亦未曾以其母之不動產已在辦理貸款
  ，或保證必能以其母之不動產辦理貸款為藉詞向告訴人借款，自難認被告向告訴人
  借款時係施用何詐術，相對的，告訴人出借款項，乃係基於多年生意往來情誼及幫
  助被告渡過難關之考量，並非因被告施用何詐術而陷於錯誤之結果，從而，揆諸首
  揭條文及判例意旨，自難認被告所為係犯刑法詐欺罪。此外，復查無其他積極證據
  足證被告有公訴人所指詐欺犯行，不能證明被告犯罪，原審因依法為無罪之諭知，
  經核並無不合。檢察官上訴意旨仍執前詞指摘原判決不當，上訴為無理由，應予駁
  回。
四、末按，公訴人就告訴人告訴被告於八十七年四月間借款四十五萬元部分，並未提
    起公訴，而本院就本件提起公訴部分又維持原審對被告無罪之判決，該部分與起
    訴部分已無裁判上一罪關係，本院自不得就被告借款四十五萬元部分，是否涉有
    詐欺犯嫌併予審理，附此說明。
據上論結，應依刑事訴訟法第三百六十八條，判決如主文。
本案經檢察官陳新慶到庭執行職務。
中    華    民    國      九十      年       八       月     二十九   日
                              臺灣高等法院高雄分院刑事第三庭
                                  審判長法官  莊秋桃
                                        法官  謝宏宗
                                        法官  莊崑山
右正本證明與原本無異。
不得上訴。
                                      書記官  邱麗莉
中    華    民    國      九十      年       八       月    三十一    日
                                                                  Ｊ


司法院資訊處製作；財團法人民間司法改革基金會備份。
